【裁判字號】    95,抗,7
【裁判日期】    950427
【裁判案由】    支付命令
【裁判全文】
臺灣雲林地方法院簡易庭民事裁定           95年度抗字第7號
抗  告  人  裕利股份有限公司
法定代理人  甲○○
相  對  人  乙○○
上列當事人間聲請支付命令事件，抗告人對於本院簡易庭中華民
國95年01月16日所為裁定提起抗告，本院裁定如下：
    主  文
抗告駁回
抗告費用由抗告人負擔。
    理  由
一、抗告意旨請求廢棄原裁定，其理由略以：
  １相對人乙○○之住所為雲林縣斗六市○○路二○八巷二六號
    ，其雖畏罪逃亡，但並無廢止該住所之意思，則台灣雲林地
    方法院九十四年度促字第一三九一二號支付命令既於民國（
    下同）九十四年九月二十一日送達於該住所，並經其同居人
    即其父親收受，自屬合法送達。又乙○○未於二十日期間內
    聲明異議，該支付命令即生確定效力，不因其父於異議期間
    經過後另行具狀向原法院稱相對人涉及刑案逃亡而被通緝，
    其住所不明，致影響支付命令確定之效力，原審駁回抗告人
    發給確定證明書之聲請，尚有違誤，應予廢棄，並發給抗告
    人支付命令確定證明書。
  ２民法第二十條第一項規定「依一定事實，足認以久住之意思
    ，住於一定之地域者，即為設定其住所於該地。」依國內學
    說及實務見解，戶籍地通常推定為住所，除非有明確之反證
    足以推翻此推定，縱使當事人因求學、工作或入監服刑等因
    素而有相當長時間未居住於該地，並不構成變更其住所。既
    然入監服刑而長時間未居住於住所，並不構成變更其住所。
    則舉重以明輕，逃亡亦應不構成廢止其住所。且相對人乙○
    ○之戶籍地仍有其父親居住，依一般社會通念，可認該戶籍
    地為其家庭與法律生活之重心，相對人乙○○雖一時逃亡，
    然僅係為規避刑責而離去其住所，尚難認定其主觀上有廢止
    其住所之意思。傳票送達不到或拘提不果，至多僅能證明相
    對人乙○○逃亡而離去其住所，並不能據以推論其未曾居住
    於該戶籍地。
  ３依照德國法、瑞士法有關妨礙送達之法理，契約當事人基於
    誠信原則，有受領他方意思表示之義務，如果意思表示之相
    對人逃避或妨礙受送達，法院得推定其於可受領之時已受送
    達，法院不會因表意人有其他法律救濟管道，或其他送達方
    法，而認定送達無效。依此法理，應認對債務人乙○○之戶
    籍地送達已生合法送達效力，否則無異是鼓勵債務人逃亡以
    造成債權人追償之困難。
二、按依一定事實，足認以久住之意思，住於一定之地域者，即
    為設定其住所於該地，民法第二十條第一項定有明文。依此
    規定，認定住所須符合「久住的意思」與「居住的事實」二
    要件。本件相對人乙○○於九十四年六月一日將戶籍遷入雲
    林縣斗六市○○路二○八巷二六號（見台灣雲林地方法院檢
    察署九十四年他字第六○九號偵查卷宗所附之法務部戶役政
    連結作業系統查詢單），抗告人以此項戶籍登記資料，及相
    對人乙○○之戶籍地仍有其父親居住，主張依一般社會通念
    ，可認該戶籍地為其家庭與法律生活之重心，相對人乙○○
    應有久住於該地域之意思，而設定其住所於該地，雖非全然
    無據。但查「我國民法關於住所之設定，兼採主觀主義及客
    觀主義之精神，必須主觀上有久住一定區域之意思，客觀上
    有住於一定區域之事實，該一定之區域始為住所，故住所並
    不以登記為要件。又戶籍法為戶籍登記之行政管理規定，戶
    籍地址乃係依戶籍法所為登記之事項，戶籍地址並非為認定
    住所之唯一標準。至戶籍法第二十三條、第二十四條固規定
    ：戶籍登記事項有變更時，應為變更之登記；戶籍登記事項
    錯誤或脫漏時，應為更正之登記，僅係戶政管理之行政規定
    ，戶籍地為行政法上之準據，為決定選舉、教育、兵役等公
    法上權利義務之準據，不得以戶籍登記之處所，一律解為當
    然之住所。第按民事訴訟法第一百三十八條所規定之寄存送
    達，限於不能依同法第一百三十六條及第一百三十七條規定
    行送達者，始得為之，倘其送達之處所，雖原為應受送達人
    之住居所、事務所或營業所，而實際上已變更者，縱令其戶
    籍登記尚未遷移，該原住居所、事務所或營業所，即非應為
    送達之處所，自不得於該原處所為寄存送達。」最高法院著
    有93年度台抗字第393 號裁定可資參照。本件觀之台灣雲林
    地方法院檢察署九十四年他字第六○九號傳票送達該地址卻
    未獲會晤相對人乙○○本人，暨經囑託雲林縣警察局斗六分
    局拘提未果乃發布通緝等情，有該案卷證可稽。本院為求慎
    重，復以民事查詢單向相對人乙○○戶籍地之管區雲林縣警
    察局斗六分局榴中派出所查詢，經該所警員黃俊發以職務報
    告覆稱：「一、經查乙○○原戶籍在台北縣五股鄉○○村○○
    鄰○○路○段24之12號四樓，於94年06月01日遷入上址。二
    、94年06月24日前多次複查均未遇，去向不明，通報戶政所
    依法處理。三、乙○○於94年08月10日因侵占遭雲林地檢署
    發佈通緝。四、經訪查鄰居及家人均稱多年未返家。」有本
    院查詢單及該警員職務報告一紙在卷可據。則乙○○實際上
    並無於該戶籍地居住之事實，應堪認定。相對人乙○○既無
    於雲林縣斗六市○○路二○八巷二六號居住之事實，則抗告
    人主張該地為相對人之住所，即難憑採。本院九十四年度促
    字第一三九一二號支付命令送達於上述非應受送達之處所，
    縱經其父受領送達，亦不生合法送達之效力。原審駁回抗告
    人發給確定證明書之聲請，於法並無違誤。
三、由以上的述可知，抗告人主張相對人乙○○之戶籍地即為
    其住所，並無事實根據。抗告人另稱基於德國法、瑞士法有
    關妨礙送達之法理，應認向相對人乙○○之戶籍地送達已生
    合法送達之效力，否則無異是鼓勵債務人逃亡以造成債權人
    追償之困難等語。然本件抗告人如另提起實體訴訟請求，縱
    因相對人逃匿致送達處所不明，仍可聲請公示送達，並無所
    稱追償困難之情事。且主張對相對人未實際居住之處所送
    達亦可生效，既不合乎法律規定，也不合乎當事人法律上權
    益與風險負擔平衡分配的原則，顯不足採。
四、原審駁回抗告人發給確定證明書之聲請，於法並無違誤。抗
    告意旨指摘原審裁定不當，求予廢棄，並發給抗告人支付命
    令確定證明書，為無理由，應予駁回。
五、據上論結，本件抗告為無理由，依非訟事件法第44條、第46
    條、第21條第02項，民事訴訟法第495 條之01第01項、第
    449 條第01項、第78條裁定如主文。
中    華    民    國    95    年    4     月    27    日
                  民事第一庭
                          審判長法  官  洪兆隆
                                法  官  蔣得忠
                                法  官  邱瑞裕
正本係照原本作成。
不得再抗告。
中    華    民    國    95    年    4     月    27    日
                                書記官  賴成育


司法院資訊處製作；財團法人民間司法改革基金會備份。
